臺灣高等法院高雄分院民事判決　　　　　 99年度上字第239號
上　訴　人　郭次男
被上訴人　　劉呂傳玲
上列當事人間請求侵權行為損害賠償事件，上訴人對於民國99年
10月15日臺灣高雄地方法院99年度訴字第1385號第一審判決提起
上訴，本院於100年3月2日言詞辯論終結，判決如下：
    主  文
上訴駁回。
第二審訴訟費用由上訴人負擔。
    事 實 及 理 由
一、被上訴人起訴主張：上訴人係址設高雄市○○區○○路113
    號「中正翰林大廈」（下稱系爭大樓）管理委員會主任委員
    ，與伊同為系爭大樓住戶。因伊未繳交管理費，上訴人於民
    國98年7 月17日指示不知情之某管理員，於系爭大樓電梯間
    、公佈欄張貼公告，內容為「一主旨：糾舉本大樓惡性之住
    戶乙案。二說明：... 。2.今有不法住戶506 故意不繳管理
    費，並且到派出所歪曲事實，訴說遭到住戶或管理委員出言
    恐嚇，並申請法令保護。3.該住戶並到高雄市政府市長辦公
    室及大樓管理委員辦公室哭鬧，哭訴遭受大樓住戶欺侮。4.
    如此不實的言論與惡意的中傷，已造成大樓住戶名譽受損」
    等詞（下稱系爭公告）。其中所述「住戶506 」，閱覽者一
    望即知係指伊，而說明項第2.、3.點所指摘、傳述「到派出
    所歪曲事實」、「到高雄市政府市長辦公室及大樓管理委員
    辦公室哭鬧」等情節，係屬不實；且主旨項所載「惡性住戶
    」亦貶低伊之社會評價，而足以毀損伊之名譽，致使伊於系
    爭大樓出入時，受到異樣眼光。爰依侵權行為法律關係，聲
    明請求上訴人賠償被上訴人精神慰撫金新台幣（下同）80,0
    00元，並應於系爭大樓3 部電梯及1 樓大廳入口佈告欄張貼
    如原判決附件所示道歉文3 日。
二、上訴人則以：系爭公告所指述之內容均為事實，且與系爭大
    樓公共事務相關，伊並未對於被上訴人構成侵權行為，伊前
    於刑事偵查程序中，經檢察官勸諭和解，被上訴人執意不願
    和解，伊因不願再受長刑事偵查程序煎熬，始以認罪、繳
    納公益金換取緩起訴終結刑事偵查程序；縱認被上訴人得向
    伊請求損害賠償，因被上訴人自98年3 月至8 月，不繳管理
    費、多次撕毀大樓管理費繳納明細公告，並任意闖入管理室
    ，擅自開啟管理室電腦等諸多不當行為，就本件損害之發生
    亦可受歸責，而與有過失；且被上訴人請求賠償金額過高等
    語，資為抗辯。
三、原審經審理後，判命上訴人應給付被上訴人30,000元，並應
    於系爭大樓3 部電梯及1 樓大廳入口佈告欄將原判決附件所
    示道歉文連續張貼3 天，而駁回被上訴人其餘之訴。上訴人
    對部分不服，提起上訴，並於本院上訴聲明：(一)原判決判命
    上訴人給付金錢部分超逾1 元部分廢棄；(二)上廢棄部分，被
    上訴人在第一審之訴駁回；(三)第一、二審訴訟費用由被上訴
    人負擔。被上訴人則於本院答辯聲明：(一)上訴駁回；(二)第一
    、二審訴訟費用由被上訴人負擔。【原審判命上訴人張貼道
    歉文及命給付1 元部分，未據上訴人上訴，已告確定；另原
    審駁回被上訴人請求50,000元部分（80,000-30,000=50,000
    ），亦未據被上訴人上訴，亦告確定】。
四、兩造不爭執事項：
  (一)兩造同為址設高雄市○○區○○路113 號「中正翰林大廈」
    （即系爭大樓）住戶。上訴人自98年1 月起至12月止擔任系
    爭大樓管理委員會主任委員。
  (二)被上訴人自98年3 月起至8 月止未按月繳交管理費1,140 元
    ，合計欠繳6,840元；嗣於98年11月9日一次補繳6,840元。
  (三)上訴人於98年7 月17日指示系爭大樓不知情之某管理員張貼
    系爭公告，內容為「一主旨：糾舉本大樓惡性之住戶乙案。
    二說明：... 。2.今有不法住戶506 故意不繳管理費，並且
    到派出所歪曲事實，訴說遭到住戶或管理委員出言恐嚇，並
    申請法令保護。3.該住戶並到高雄市政府市長辦公室及大樓
    管理委員辦公室哭鬧，哭訴遭受大樓住戶欺侮。4.如此不實
    的言論與惡意的中傷，已造成大樓住戶名譽受損」等詞。系
    爭公告內「住戶506 」係指被上訴人，為系爭大樓住戶所得
    認知。
  (四)上訴人因張貼系爭公告所涉妨害名譽犯行，業經台灣高雄地
    方法院檢察署以98年度偵字第33154 號緩起訴處分確定（下
    稱系爭刑案）。
五、兩造爭點：
  (一)上訴人指示張貼系爭公告之行為，是否對被上訴人構成侵犯
    名譽權之侵權行為？
  (二)若是，上訴人應賠償之精神慰撫金金額以若干為適當？
六、上訴人指示張貼系爭公告之行為，是否對被上訴人構成侵犯
    名譽權之侵權行為？
    被上訴人主張系爭公告說明項第2.、3.點「到派出所歪曲事
    實」、「到高雄市政府市長辦公室及大樓管理委員辦公室哭
    鬧」等情節，係屬不實，且主旨項所載「惡性住戶」貶低伊
    之社會評價，為上訴人所否認，並辯稱：系爭公告所述內容
    均為事實，且與系爭大樓公共事務相關；被上訴人不繳管理
    費、擅自闖入管理室開啟電腦在先，就本件損害之發生係與
    有過失等語。經查：
  (一)按名譽權有無受損，應以社會上對個人評價是否貶損作為判
    斷之依據；倘行為人所述事實足以貶損他人之社會評價而侵
    害他人之名譽，而行為人未能證明所陳述事實為真，縱令所
    述事實係轉述他人之陳述，如明知他人轉述之事實為虛偽，
    或未經相當查證即公然轉述該虛偽之事實，而構成故意或過
    失侵害他人之名譽，仍應負侵權行為損害賠償責任。
  (二)上訴人於原審雖陳稱：系爭公告說明項第2.點所述「到派出
    所歪曲事實，訴說遭到住戶或管理委員出言恐嚇，並申請法
    令保護」，係指某日晚間，警察來大樓巡邏，說被上訴人打
    電話報案，說樓上有人打架，後來2 個警察就走了云云（原
    審卷第44頁）。惟依上訴人所述前詞，被上訴人係打電話報
    警稱樓上有人打架、警察據報前往查看，而非被上訴人至派
    出所報案；且2 位警察前往系爭大樓巡查後即離去，上訴人
    亦無敘及被上訴人曾向該2 位警察投訴遭住戶或管理委員出
    言恐嚇。是系爭公告說明項第2.點記載之內容，已明顯與上
    訴人前揭所述情節有所出入。又經本院調取系爭刑案偵查卷
    核閱，被上訴人於偵查中固陳稱：伊於98年5 月22日曾至派
    出所備案等語（上開偵查卷59頁）。另上訴人於警詢、偵查
    中陳稱：告訴人（即被上訴人）有去福德派出所，伊係聽住
    在系爭大樓裡的1 位派出所警員口頭說的等語（上開偵查卷
    第59、28頁）。相互勾稽比對兩造前揭陳述，足認被上訴人
    於系爭公告張貼前之同年5 月間確曾至該管派出所備案，且
    上訴人係聽系爭大樓任職轄區警員之住戶述說，而知此一備
    案事實。惟被上訴人至派出所備案之內容究係為何，上訴人
    並未能舉證證明，自無從認系爭公告說明項第2.點所載被上
    訴人至派出所「歪曲事實」、「訴說遭到住戶或管理委員出
    言恐嚇」、「申請法令保護」等情，係屬真實。甚且，上訴
    人於系爭刑案警詢中自承：該項內容伊沒有實據乙語（上開
    偵查卷第28頁），益見上訴人僅聽聞被上訴人至派出所備案
    ，即憑其主觀臆測而認被上訴人係前往指訴遭住戶或管理委
    員恐嚇等情，並指示張貼系爭公告而公然傳述。
  (三)其次，上訴人於原審陳稱：系爭公告說明項第3.點，係工務
    局的人跟伊說原告（即被上訴人）去他們那裡哭鬧說要去市
    長辦公室（原審卷第44頁）。惟系爭公告說明項第3.點係記
    載「該住戶並『到高雄市政府市長辦公室... 哭鬧』，哭訴
    遭受大樓住戶欺侮」，與上訴人所稱高雄市政府工務局的人
    告知伊，被上訴人「去工務局哭鬧」稱要去市長辦公室，已
    有所不同。且訴外人即高雄市政府工務局助理工程員易永清
    於系爭刑案警詢中證稱：伊上司告知伊，曾有女性市民（指
    被上訴人）到市長辦公室陳情，說伊答覆之內容該女性市民
    不滿意，要伊趕快將該女性市民陳情事項處理好；該女性市
    民曾到伊辦公室陳情過3 次，這3 次都是伊接受陳情並承辦
    處理的；該女性市民陳情對所住大管理費有所疑義，所以不
    願繳交管理費，另有1 次陳情要伊處罰未具管理員資格之大
    樓管理員等語（上開偵查卷第48頁）。又訴外人即高雄市政
    府工務局正工程司蘇俊傑於系爭刑案警詢中證稱：大概在98
    年7 月初有位女性市民（指被上訴人）至市長室陳情，當時
    伊奉派至市長室說明；伊等接收其陳情後，將陳情事由由承
    辦同仁易先生（即易永清）轉知（系爭）大樓管委會主委（
    上訴人），並請該大樓管理委員會依法妥適處理等語（上開
    偵查卷第45頁）。互核易永清、蘇俊傑所言，足認被上訴人
    確曾就系爭大樓管理費計算、管理員資格等事宜至高雄市政
    府工務局、市長辦公室陳情，上訴人經高雄市政府工務局承
    辦人員易永清連繫、轉告而得知被上訴人陳情之事。惟上訴
    人就系爭公告說明第3.點所載被上訴人陳情時係「哭鬧」、
    「哭訴遭受大樓住戶欺侮」等情，並未能舉證以實其說。反
    之，易永清於系爭刑案警詢中證述：她（被上訴人）在市長
    辦公室裡的行為與態度，伊並無看到，伊不清楚；她到伊辦
    公室陳情，情緒比較激動，講話時比較大聲，哭鬧的行為倒
    是沒有等語（見上開偵查卷第48頁）。蘇俊傑於系爭刑案警
    詢中亦證稱：該女性市民（被上訴人）陳情時略顯激動，不
    算是哭鬧等語（上開偵查卷第45頁）。是足徵系爭公告說明
    項第3.點所載被上訴人「哭鬧」、「哭訴遭受大樓住戶欺侮
    」等詞，並不合於事實。此外，上訴人復未能舉證證明被上
    訴人曾至系爭大樓管理委員會辦公室哭鬧、哭訴遭大樓住戶
    欺侮。據上，足認上訴人經易永清告知被上訴人至高雄市政
    府工務局及市長辦公室陳情，即逕推認上訴人係前往哭訴、
    哭鬧遭住戶欺侮，並指示張貼系爭公告，內載被上訴人至高
    雄市政府市長辦公室、系爭大樓管理委員會辦公室哭鬧、哭
    訴遭住戶欺侮等詞，而公然傳述。
  (四)據上，被上訴人固曾至該管派出所備案、至高雄市政府市長
    辦公室陳情，惟上訴人並未能舉證證明被上訴人備案內容係
    「歪曲事實」、「訴說遭到住戶或管理委員出言恐嚇」、「
    申請法令保護」，及被上訴人至高雄市政府市長辦公室陳情
    係「哭鬧」、「哭訴遭受大樓住戶欺侮」為真實。則上訴人
    辯稱系爭公告說明項第2.、3.點所載內容均為事實，顯不足
    採。而系爭公告說明項第2.、3.點所傳述之內容，及主旨項
    以「惡性住戶」指稱被上訴人，徵諸社會生活常情，易使人
    對該被傳述、指稱者，產生是非不分、情緒管理極差、任意
    誣編不實、不守法之負面印象，而足以貶損其社會評價。又
    上訴人經他人告知被上訴人至派出所、高雄市政府市長辦公
    室備案及陳情，無任何憑據，亦全未經查證，即率爾指示張
    貼系爭公告、公然傳述上開足以貶損被上訴人社會評價之不
    實事實，堪認其係故意為之。是此，被上訴人主張上訴人指
    示張貼系爭公告之行為，係故意不法侵害其名譽權，堪信屬
    實。
  (五)至上訴人雖辯稱被上訴人不繳管理費、擅自闖入管理室開啟
    電腦在先，就本件損害之發生係與有過失。查，被上訴人自
    98年3 月起至8 月止未按月繳交管理費1,140 元，合計欠繳
    6,840 元；嗣於98年11月9 日始一次補繳6,840 元，固為兩
    造所不爭。且被上訴人於系爭刑案偵查中亦不否認曾查看系
    爭大樓管理委員會之電腦（上開偵查卷第40頁）。按損害之
    發生或擴大，被害人與有過失者，法院得減輕賠償金額，或
    免除之，民法第217 條第1 項定有明文。所謂被害人與有過
    失，須被害人之行為助成損害之發生，就結果之發生為共同
    原因之一，行為與結果有相當因果關係，始足當之。又此條
    規定之立法目的係在衡平被害人與加害人之賠償責任，因之
    ，不論加害人之行為係故意或過失，僅須被害人就損害之發
    生或擴大，有應負責之事由，即有該條所定過失相抵原則之
    適用。而被上訴人欠繳管理費、開啟管理室電腦，於通常情
    形，未必發生名譽權遭侵害之結果，是被上訴人上開行為，
    與其名譽權遭侵害之結果，並無相當因果關係，而非該結果
    發生之共同原因之一，揆之前揭說明，自無過失相抵原則之
    適用。是上訴人本節所辯，要無足取。
七、上訴人應賠償之精神慰撫金金額以若干為適當？
    按慰撫金之核給需斟酌雙方身分、資力與加害程度，以定其
    相當之數額，最高法院51年台上字第223 號判例意旨可資參
    照。本院審酌系爭公告為系爭大樓住戶均得共見，人數、範
    圍尚非微小，及上訴人係小學畢業，現已退休，名下有房、
    地各1 筆（即系爭大樓房地）及多筆股權投資，價值合計約
    1,600,000 元，暨被上訴人係五專畢業，從事鋼琴教學，每
    月收入約40,000元餘，名下有房、地各1 筆及汽車1 輛，價
    值合計約1,100,000 元，業據兩造陳明在卷，並有稅務電子
    閘門財產所得調件明細表在卷可稽（見原審卷第45、25-32
    頁）等一切情狀，認原審判命上訴人給付被上訴人精神慰撫
    金30,000元，尚屬允洽。上訴人主張該賠償金額過高，殊無
    足採。
八、綜上所述，本件被上訴人主張上訴人指示張貼系爭公告，係
    故意不法侵害其名譽權，係為可採。上訴人辯稱系爭公告所
    載內容均係事實等情，要無可取。從而，被上訴人本於侵權
    行為法律關係，請求上訴人給付精神慰撫金30,000元，為有
    理由，應予准許。是則原審判命上訴人如數給付，於法並無
    不合。上訴意旨指摘原判決不當，求予廢棄改判，為無理由
    ，應予駁回其上訴。
九、兩造其餘攻擊防禦方法，無礙本件勝負之判斷，爰不一一論
    敘。
十、據上論結，本件上訴為無理由，依民事訴訟法第449 條第1
    項、第78條，判決如主文。
中    華    民    國   100    年    3     月    16    日
                            民事第三庭
                                審判長法官  張國彬
                                法      官  吳登輝
                                法      官  甯  馨
以上正本證明與原本無異。
本件不得上訴。
中    華    民    國   100    年    3     月    16    日
                                書  記  官  施耀程